【裁判字號】    98,上易,2248
【裁判日期】    980929
【裁判案由】    背信等
【裁判全文】
臺灣高等法院刑事判決               98年度上易字第2248號
上  訴  人
即  自訴人  乙○○
            （具有律師身分）
被      告  丙○○
            甲○○
上列上訴人因自訴被告等背信案件，不服臺灣臺北地方法院97年
度自字第138號，中華民國98年7月31日第一審判決提起上訴，本
院判決如下：
    主  文
原判決撤銷，發回臺灣台北地方法院。
    理  由
一、原判決略以：犯罪之被害人得提起自訴。不得提起自訴而提
    起者，應諭知不受理之判決。刑事訴訟法第319條第1項前段
    、第334條分別定有明文。又刑事訴訟法第319條所定得提起
    自訴之被害人，係指因犯罪直接被害者而言。依法組織之公
    司被人侵害，雖股東利益亦受影響，但直接受損害者究為公
    司，當以該公司為直接被害人。本件依自訴人乙○○於原審
    準備程序所陳：被告丙○○將響泰工程顧問有限公司（下稱
    響泰公司）全部股東之股權賣給被告甲○○，自己僅保留1
    ％股權，被告丙○○暗中進行此股權買賣，未履行報告顛末
    及交付金錢、孳息之義務，構成背信，被告甲○○既係現任
    負責人，負有給付餘款、報告顛末之義務，其未履行此等義
    務，亦成立違背任務之背信行為。伊係以響泰公司隱名股東
    身分告甲○○，伊與甲○○並無委任關係云云，可知自訴人
    係以其為響泰公司隱名股東，被告等二人未履行對響泰公司
    之付款及報告顛末義務一節，執為渠等背信事由。惟縱此情
    屬實，被告等二人未交付賣得價金予公司或向之報告顛末，
    直接受害者係公司，縱自訴人股東權益受損，仍屬間接被害
    ，而非刑事訴訟法第319條第1項前段規定之直接被害人，而
    應以公司名義提起自訴方為適法，自訴人不得以自己之名義
    提起自訴，因而諭知不受理判決。固非無見。惟查：按刑事
    訴訟法第319條所謂犯罪之被害人，祇須就其所訴之事實如
    果屬實，在實體法上足認其為被害之人為已足，並不以實際
    上確曾受害為必要。自訴人於原審民國98年6月12日準備程
    序中陳稱：「（是否以響泰公司隱名股東的身分來告響泰公
    司的負責人甲○○？）是的，因為響泰公司欠我118萬元（
    新台幣，下同），身為負責人有報告顛末及付款的義務。我
    不是響泰公司的出名股東，我是隱名股東」等語（原審卷第
    252頁），似主張響泰公司對其有欠款情事，而被告未付款
    致其受有損害。如果無訛，即難謂其係主張響泰公司受有損
    害。另依卷內資料，自訴人於原審提出自訴狀及補充理由狀
    多份，其自訴之事實，究係主張公司受害抑或自己受害，語
    意欠明，非無疑義。原審未予釐清，遽以自訴人上開所陳：
    伊係以響泰公司隱名股東身分告甲○○，伊與甲○○並無委
    任關係云云，資以認定本件直接被害人係公司，自訴人僅為
    間接被害人云云，因而為不受理之判決，是否適法？饒堪研
    求。另依卷內自訴人97年11月5日提出之自訴狀，其主張略
    以：84年11月間，北僑營造工程有限公司（下稱北僑公司）
    透過丙○○向伊募資200萬元，採固定利潤400萬元，伊之身
    分係隱名合夥關係，因北僑公司承攬瑞豐建設股份有限公司
    （下稱瑞豐公司）之工程，並訂定承攬契約，惟因故提前完
    工，北僑公司取得瑞豐公司所交付之客票，因瑞豐公司客票
    並未兌現，北僑公司再對此承攬報酬2309萬3593元主張法定
    抵押權，聲明參與分配，而響泰公司、北僑公司於85年11
    月3日又協議，如承攬債權超出2300萬元部分，響泰公司願
    與北僑公司對分，於86年5月16日，北僑公司將承攬人地位
    移轉於響泰公司，北僑公司以承造人身分，對隱名合夥股東
    所負之債務，亦同時移轉於響泰公司，響泰公司因此取得市
    值7524萬元之不動產，後來響泰公司出售大部分出資額予被
    告甲○○，得款獨吞，被告明知應自出售出資額價款中一次
    分配固定利潤400萬元予自訴人，惟竟予隱瞞，得款獨吞，
    且迄今拒作顛末報告，觸犯刑法之背信罪等語。如果無訛，
    自訴人係主張其為北僑公司之隱名合夥人，北僑公司對之有
    分配利潤義務，嗣因響泰公司概括承受北僑公司，故其對響
    泰公司亦有請求分配利潤之權利，而甲○○係響泰公司負責
    人，竟與丙○○共同擅自出售響泰公司資產且未對其分配利
    潤，因此認為自己之權利受損而提起本件自訴。依自訴人所
    主張之事實以觀，其並非指被告等二人之行為致北僑公司或
    響泰公司受有何損害，而係以隱名合夥人之身分，主張被告
    等二人未依約交付利潤致其權益受損，從形式上觀察，依自
    訴人所主張之事實，得否謂其非直接被害人，即非無疑。原
    審未詳予剖析說明，遽行判決，亦嫌率斷。自訴人上訴意旨
    以其係主張個人直接被害，而非響泰公司被害云云，指摘原
    判決不當，即難謂非全無理由，自應由本院將原判決撤銷，
    發回原審法院，並不經言詞辯論為之。
二、據上論斷，應依刑事訴訟法第369條第1項但書、第372條，
    判決如主文。
中    華    民    國    98    年    9     月    29    日
                刑事第十二庭審判長法  官  蔡永昌
                                  法  官  陳榮和
                                  法  官  蔡國在
以上正本證明與原本無異。
不得上訴。
                                  書記官  顧哲瑜
中    華    民    國    98    年    9     月    29    日


司法院資訊處製作；財團法人民間司法改革基金會備份。
